【裁判字號】    90,訴,1335
【裁判日期】    901212
【裁判案由】    清償債務
【裁判全文】
臺灣士林地方法院民事判決  九十年度訴字第一三三五號
    原      告  甲○○
    被      告  乙○○
右當事人間請求清償借款事件，本院判決如左：
    主      文
原告之訴及假執行之聲請均駁回。
訴訟費用由原告負擔。
    事      實
甲、原告方面：
一、聲明：
（一）被告應給付原告新台幣五百二十九萬元，及自民國八十九年十一月二十三日起
      ，按年息百分之五計算之利息。
（二）原告願供擔保，請准宣告假執行。
二、陳述：
（一）被告自民國八十三年十月間起，至八十六年二月間止，陸續向原告借款，總計
      借款金額為五百二十九萬元，其借款明細如左：
  １、原告分別於八十五年一月二十三日、同年三月二十二日、同年七月三十日各匯
      款一百二十萬元、一百二十萬元、八萬元至被告之陽信商業銀行儲蓄部第00
      000000000號帳戶內（合計交付二百四十八萬元）。
  ２、原告簽發以其自營之基溢實業有限公司為發票人，付款人為華南商業銀行士林
      分行，帳號一五六六五號，面額分別為四十萬元、三十一萬元、三十萬元之支
      票三張交付被告，並由被告提示兌領（合計交付一百零一萬元）。
  ３、訴外人台植實業有限公司（下稱：台植公司）向原告借款一百五十四萬元未還
      ，原告委託被告向台植公司索討上開債務，被告並出具面額一百萬元之支票交
      付原告作為擔保，嗣台植公司交付面額共計一百八十萬元之支票二張給被告，
      作為清償原告本息之用，被告持有該二張支票後，向原告表示希望借用一百八
      十萬元票款，經原告同意，被告已提示兌領取得一百八十萬元之借款。
      被告借得上開款項後，原告於八十九年十月十九日以存證信函通知被告，請求
      被告收文後於八十九年十一月二十二日清償上開借款五百二十九萬元，詎被告
      自八十九年十月二十日收受上開存證信函後，屆期仍未清償，爰依民法第四百
      七十四條、第四百七十八條之規定，訴請被告給付如聲明所示之金額。
（二）兩造係七星水利會之舊識，被告均以口頭要求借款，並未書立借據，原告基於
      情誼方借款予被告，被告辯稱二百四十八萬元以及一百零一萬元部分，係原告
      投資被告父親參與永益建設有限公司（下稱：永益公司）之房地產投資款，並
      非事實，實則原告並不認識被告之父親，更無參與其任何投資事業，且投資房
      地產並非幾十萬元之數額，標的金額相當龐大，原告如欲參與投資，應會以書
      面契約約定投資之標的、金額、執行投資方案以及紅利分配方法等重要條件，
      況永益公司之負責人並非被告父親，該公司資本額為二千五百萬元，以被告在
      北投分局製作筆錄時（原告另案告訴被告涉嫌詐欺案）曾言及原告投資永益公
      司十分之一股份計算，原告之投資金額應為二百五十萬元，何以原告交付三百
      四十九萬元予被告？溢付款項是何名目？況原告如係將投資款匯入被告帳戶，
      該款項被告是否確實如數交付其父？被告均未舉證證明，所言避重就輕，不足
      採信。
三、證據：提出匯款回條聯、支票、匯款申請書、存證信函及回執、協議書。
          聲請鈞院向經濟部中部辦公室調取永益公司之公司登記事項卡以及股東名
          冊。
          聲請鈞院向第一商業銀行新莊分行查詢發票人為台植公司，於八十四年十
          月間簽發之票號FB0000000號，面額一百七十萬元，以及票號FB0
          000000號，面額十萬元之二張支票，係由何人提示兌現。
          聲請鈞院函請陽信商業銀行儲蓄部提供被告帳戶自八十五年一月二十三日
          起，至八十六年三月三日止之匯出款項明細。
乙、被告方面：
一、聲明：
（一）駁回原告之訴及其假執行之聲請。
（二）如受不利判決，被告願供擔保請准宣告免為假執行。
二、陳述：
（一）兩造間並無借貸關係存在，原告應就其所主張之借貸關係負舉證責任。
（二）台植公司於八十三年間曾向原告借款一百五十四萬元，嗣原告因礙於情面不便
      出面請求返還借款，遂與被告商求，以被告名義向台植公司請求返還借款，被
      告同意原告之要求，並以被告名義購買可轉讓定存單提存於法院，作為對於台
      植公司假扣押之擔保，由於被告係以自己名義請求台植公司返還借款，故原告
      要求被告簽發面額一百萬元之支票交付原告，以擔保被告會將收取之款項如數
      交給原告，詎原告於領走定存，並取得台植公司為清償債務所交付面額共計一
      百八十萬元之支票二張後，非但未將上開一百萬元之支票歸還被告，竟偽稱被
      告自台植公司收受支票兌領一百八十萬元後，向原告借用該筆款項，根本不足
      採信。
（三）原告雖曾匯入被告帳戶三百四十九萬元，惟此係原告參與被告父親之永益公司
      之房地產投資款，並非借款，原告繳納土地之投資款後，即不願再繼續出錢投
      資興建，兩造為此還曾至代書處談論分配興建完成之房屋等相關事宜，因此原
      告基於借款關係請求被告返還此部分款項，亦無理由。
    理      由
壹、程序方面：
一、按訴狀送達後，原告不得將原訴變更或追加他訴，但被告同意者，不在此限，民
    事訴訟法第二百五十五條第一項第一款定有明文。本件原告起訴請求：「被告應
    給付原告四百四十九萬元，及自民國八十九年十一月二十三日起，按年息百分之
    五計算之利息」，嗣訴狀送達後之九十年十一月二十八日當庭擴張訴之聲明為：
    「被告應給付原告五百二十九萬元，及自民國八十九年十一月二十三日起，按年
    息百分之五計算之利息」，被告當場表示同意，參照上開條文規定，原告擴張應
    受判決事項之聲明，於法並無不合，本院應得於擴張後之聲明範圍內進行審理，
    合先敘明。
貳、得心證之理由：
一、本件原告主張訴外人台植公司向原告借款一百五十四萬元未還，原告委託被告向
    台植公司索討上開債務，被告並出具面額一百萬元之支票交付原告作為擔保，嗣
    台植公司交付面額共計一百八十萬元之二張支票給被告，作為清償原告本息之用
    ，被告持有上開二張支票後，向原告表示希望借用一百八十萬元票款，經原告同
    意，被告已提示兌領取得一百八十萬元之借款；其後被告又陸續向原告借款三百
    四十九萬元，原告於八十五年間將其中二百四十八萬元陸續匯入被告帳戶內，其
    餘一百零一萬元則係簽發支票交付被告提示兌領，嗣原告於八十九年十月十九日
    以存證信函通知被告，請求被告收文後於八十九年十一月二十二日清償上開借款
    五百二十九萬元，詎被告自八十九年十月二十日收受上開存證信函後，屆期仍未
    清償，爰依民法第四百七十四條、第四百七十八條之規定，訴請被告給付如聲明
    所示之金額等語。被告則以原告委託被告向台植公司索得面額共計一百八十萬元
    之二張支票，被告均已交付原告，至原告請求之其餘三百四十九萬元，係原告參
    與被告父親之永益公司之房地產投資款，亦非借款，兩造間並無消費借貸契約關
    係，原告所言不實等語置辯。
二、原告主張訴外人台植公司向原告借款一百五十四萬元未還，原告委託被告向台植
    公司索討上開債務，嗣台植公司交付面額共計一百八十萬元之二張支票給被告，
    作為清償原告本息之用，以及原告於八十五年間將二百四十八萬元陸續匯入被告
    帳戶內，並簽發面額共計一百零一萬元之支票交付被告提示兌領等情，為被告所
    不爭執，並據原告提出協議書、匯款回條聯、支票、匯款申請書均影本為證，應
    為真正。
三、按當事人主張有金錢借貸關係存在，須就其發生所須具備之特別要件即金錢之交
    付及借貸意思表示互相一致負舉證之責任，若僅證明有金錢之交付，未證明借貸
    意思表示互相一致者，尚不能認為有金錢借貸關係存在，最高法院八十一年台上
    字第二三七二號判決可資參考。又按民事訴訟如係由原告主張權利者，應先由原
    告負舉證之責，若原告先不能舉證，以證實自己主張之事實為真實，則被告就其
    抗辯事實即令不能舉證，或其所舉證據尚有疵累，亦應駁回原告之請求，最高法
    院十七年度上字第九一七號判例著有明文。經查，原告主張被告受其委託向台植
    公司索得面額共計一百八十萬元之二張支票，並未依委任契約關係交付原告一節
    ，已為被告所否認，況縱認原告主張此部分之事實為真正，被告亦否認兩造間就
    該筆一百八十萬元以及已交付被告之其餘三百四十九萬元有消費借貸契約關係存
    在，原告對於兩造間就消費借貸之意思表示互相一致之事實，並未舉證以實其說
    ，至於被告是否持台植公司所交付面額共計一百八十萬元之二張支票提示兌現？
    原告是否為永益公司之股東？被告是否將原告匯入之款項再匯給被告父親等節，
    均與兩造間是否有消費借貸意思表示合致之認定無涉，參諸上開判決以及判例意
    旨，原告空言主張兩造間以口頭約定消費借貸契約等語，不足採信。
四、從而，原告依消費借貸契約關係請求被告返還借款五百二十九萬元，並自八十九
    年十一月二十三日起，至清償日止，按週年利率百分之五計算之利息，即屬無據
    ，不應准許。原告假執行之聲請，因訴之駁回而失所依據，亦應駁回。
五、本件判決之基礎已臻明確，兩造其餘攻擊防禦方法及主張舉證，經斟酌後認與判
    決結果不生影響，無一一論述以及調查之必要，附此敘明。
六、據上論結，本件原告之訴為無理由，依民事訴訟法第七十八條，判決如主文。
中      華      民      國    九十      年     十二    月      十二     日
                                臺灣士林地方法院民事第三庭
~B法      官  蔡文育
右為正本係照原本作成。
如對本判決上訴須於判決送達後廿日內向本院提出上訴狀。
中      華      民      國    九十      年     十二    月      十三     日
~B法院書記官  黃瑞華


司法院資訊處製作；財團法人民間司法改革基金會備份。
